臺灣臺南地方法院民事判決　　　　　　　95年度訴字第1358號
原　　　　告　乙○○
兼訴訟代理人　丙○○
被　　　　告　甲○○
　　　　　　　　　　　　巷15.
上列當事人間請求分割共有物事件，經本院於民國96年4月10日
言詞辯論終結，判決如下：
    主      文
兩造共有坐落臺南縣歸仁鄉○○○段三小段五０四地號、地目建
、面積七一四平方公尺土地，准予分割；分割方法如附圖（二）
所示，編號甲部分面積三五七平方公尺分歸原告共同取得，並按
原應有部分比例保持共有；編號乙部分面積三五七平方公尺分歸
被告取得。
訴訟費用由被告負擔新臺幣壹萬陸仟陸佰貳拾元，由原告各負擔
新臺幣捌仟佰壹拾元。
    事實及理由
一、原告起訴主張：坐落臺南縣歸仁鄉○○○段三小段504地號
    、地目建、面積714平方公尺土地（以下簡稱系爭土地），
    為兩造所分別共有，原告丙○○、乙○○應有部分各4分之
    1，被告應有部分2分之1，並非被告單獨所有。系爭土地原
    由被告與原告之被繼承人魏林桂英共有，應有部分各2分之1
    ；其後被繼承人魏林桂英就系爭土地應有部分由原告2人繼
    承後，原告2人就系爭土地應有部分各4分之1。原告辦理繼
    承登記前，就系爭土地被繼承人魏林桂英應有2分之1部分，
    原告均依通知繳納地價稅及差額地價。系爭土地上有祖厝乙
    棟，因兩造無法達成分割之協議，爰提起本件訴訟，請求准
    予裁判分割。又被告前曾提供系爭土地應有持分2分之1，向
    銀行抵押借款，並設定抵押權登記，被告於系爭土地分割完
    成後，將該抵押權移載至分割後取得之土地上。關於分割方
    法之意見為，系爭土地現西側部分建物為原告使用，東側建
    物則為被告使用，爰請求將系爭土地西側分歸原告，並按原
    應有部分比例保持共有；另系爭土地東側則分歸被告所有等
    語。並聲明：如主文所示。
二、被告則以：系爭土地均係伊所有，伊不知原告如何將系爭土
    地登記成其共有2分之1，伊不同意將系爭土地割給原告等語
    ，資為抗辯。
三、兩造不爭執之事實：
（一）依土地登記第二類謄本記載系爭土地為兩造共有，原告丙
      ○○、乙○○應有部分各4分之1，被告應有部分為2分之1
      。
（二）依系爭土地土地登記第二類謄本及台南縣歸仁地政事務所
      95 年11月7日所登記字第950011015號函暨檢附之94年8月
      12 日土地登記申請書等資料之記載，系爭土地原為原告
      與被告之被繼承人魏林桂英共有，各應有部分為2分之1。
      因被繼承人魏林桂英於民國69年9月22日死亡，原告嗣於
      94年8 月12日向台南縣歸仁地政事務所聲請辦理系爭土地
      之繼承登記，其應有部分各4分之1。
（三）依台南縣歸仁地政事務所95年11月7日所登記字第9500110
      15號函覆，71年9月1日之一般登記申請書及附繳證件因逾
      保存年限，已辦理銷毀。
（四）被告之被繼承人魏林桂英於67年間據台南縣稅捐稽徵處通
      知之通知，繳納系爭土地（即重劃前台南縣歸仁鄉○○○
      段1690地號土地）之地價稅；並於72年據台南縣政府通知
      繳納台南縣農地重劃土地差額地價。
（五）系爭土地佔用現況為如臺南縣歸仁地政事務所96年1月11
      日複丈成果圖，被告佔用範圍在附圖（一）所示乙部分，
      原告佔用範圍附圖（一）所示甲部分。
（六）系爭土地東南側臨台南縣歸仁鄉○○○段三小段1391─1
      地號土地，地目水，使用地類別為水利用地，所有權人為
      台灣省嘉南農田水利會，其使用現況舖有水泥碎石子，但
      非供通行使用。
（七）系爭土地東北、西南側須經過第三人土地，得通對外道路
      。
四、得心證之理由：
    本件兩造所爭執之處，厥為：（一）系爭土地是否為被告單
    獨所有？或兩造共有？（二)系爭土地以何分割方法為適當
    ？
（一）按依本法所為之登記，有絕對效力，土地法第43條定有明
      文。本件原告主張系爭土地為兩造所共有，其應有部分各
      4分之1之事實，業據提出土地登記謄本為證，被告雖以系
      爭土地均為其單獨所有，不知原原告如何將系爭土地登記
      成共有云云置辯。惟查，系爭土地有無共有關係之存在，
      就不動產自應以土地登記內容為準，而本件依土地登記謄
      本所載，系爭土地確為兩造所共有，被告亦不否認系爭土
      地之登記共有名義人為原告。基此，系爭土地既登記為兩
      造所共有，在系爭土地未為變更登記前，原告仍為系爭土
      地之共有人，是以被告所辯系爭土地為其單獨所有，委無
      足採，原告主張系爭土地為兩造所共有乙節，洵屬有據。
（二）次按各共有人除因物之使用目的不能分割，或契約定有不
      分割之期限者外，得隨時請求分割共有物，民法第823條
      第1項定有明文。經查，系爭土地為兩造所共有，其中原
      告之應有部分各為4分之1，被告應有部分則為2分之1，而
      系爭土地之地目為建，並無因使用目的不能分割之情形，
      各共有人間亦無不得分割之契約等情，業據原告提出土地
      登記簿謄本、地籍圖各一份為證，自堪信其主張為真實。
      揆諸上開規定，原告起訴請求分割系爭兩筆土地，自無不
      合，應予准許。
（三）又法院為裁判分割前，應顧及公平、當事人之聲明、應有
      部分之比例與實際是否相當、共有物之客觀情狀、性質、
      價格與經濟價值、共有利益、各共有人之主觀因素與使用
      現狀、利害關係等因素為綜合判斷。經查：兩造共有之系
      爭土地，東、西兩側建有如附圖（一）所示之石棉瓦鐵骨
      及磚瓦三合院式平房甲、乙建物；其東南側臨台南縣歸仁
      鄉○○○段三小段1391─1地號土地，上開土地所有權人
      為台灣省嘉南農田水利會，其使用現況舖有水泥碎石子，
      但非供通行使用；而系爭土地對外通行，得經東北、西南
      側，惟均須經過第三人土地，始得連接對外道路等情，業
      據本院會同台南縣歸仁地政事務所測量人員至現場履勘，
      有勘驗筆錄及複丈成果圖【即附圖（一）】各一件在卷可
      稽，亦為兩造所不爭執。本院審酌系爭土地略呈五角形，
      坐落方向，未接緊國有道路，兩側得利用他人土地通行，
      西側原告築有一石棉瓦鋼骨建物使用，東側則由被告及其
      親屬築有石棉瓦鋼骨及三合院式平房使用等情，如依原告
      主張如附圖（二）所示之分割方案，每人分得之土地均屬
      方正完整，且分別得依東北、西南側通過第三人土地，對
      外通行，並不甚礙分割後土地之利用及通行，本院審酌系
      爭土地之使用現狀、對外通行道路之便利性、分割後之經
      濟利益，認系爭土地依附圖（二）所示之分割方法而為分
      割，應屬公平、正當，應予判決分割如主文所示。
（四）末按抵押之不動產如經分割，其抵押權不因此而受影響，
      民法第868條定有明文。原告主張被告以其就系爭土地之
      應有部分，分別供金融機構設定抵押權等情，主張應於土
      地分割完成後，將該抵押權登記移載至被告分割後取得土
      地上云云。惟依抵押權之追及效力，對分別共有土地，部
      分共有人就應有部分設定抵押權者，於辦理共有物分割登
      記時，該抵押權仍按原應有部分轉載於分割後各宗土地之
      上。是以，原告如欲使前開抵押權僅存於被告分割取得之
      土地，應另循其他途徑處理，附此敘明。
五、又本件雖准原告之請求，分割系爭土地，然分割方法係法院
    考量全體共有人之利益後，依職權所為之決定，原告既為共
    有人之一，亦同受其利，若全由敗訴當事人負擔訴訟費用顯
    失公平，爰依民事訴訟法第80條之1規定，命勝訴之原告亦
    按其原應有部分比例即各4分1負擔訴訟費用。本件訴訟費用
    為第一審裁判費26,840元、測量費6,400元，合計33,240元
    ，被告應負擔（即2分之1）16,620元，原告應各負擔8,310
    元。
六、據上論結，本件原告之訴為有理由，應依民事訴訟法第80條
    之1、第78條，判決如主文。
中　　華　　民　　國　　96　　年　　4 　　月　　24　　日
                  民事第四庭     法　官　田幸艷
以上正本證明與原本無異。
如對本判決上訴，須於判決送達後20日內向本院提出上訴狀（應
附繕本）。
中　　華　　民　　國　　96　　年　　4 　　月　　24　　日
                                 書記官  劉紀君
